臺灣臺中地方法院民事判決　九十三年度家訴字第一一九號
　　原　　　告　乙○○
　　被　　　告　甲○○
右當事人間請求確認婚姻關係存在等事件，本院於民國九十三年八月三日言詞辯論終
結，判決如左：
    主      文
確認原告與被告間婚姻關係存在。
訴訟費用由被告負擔。
    事實及理由
一、按「確認婚姻成立或不成立」，自字面解釋，雖與「確認婚姻關係存在或不存在
    」尚屬有間，然在實務上，如當事人就兩願離婚是否無效有爭執為原因，而訴求
    確認婚姻關係存在或不存在，亦認屬於民事訴訟法第五百六十八條第一項所謂確
    認婚姻成立或不成立之訴，此細繹本院三十三年上字第四八八五號判例意旨可以
    明瞭 (最高法院七十三年度台上字第三三八九號判決要旨參照)。經查，本件原
    告以兩造於民國九十二年四月二日簽立離婚協議書，欠缺「二人以上之證人」之
    要件，起訴請求確認兩造婚姻關係存在，顯然係爭執兩願離婚是否合法成立，雖
    性質上為確認婚姻關係存在，揆諸上開說明，亦認屬於民事訴訟法第五百六十八
    條所稱確認婚姻成立之訴。
二、原告主張：兩造於民國八十七年二月間結婚，嗣於九十二年四月間協議離婚。原
    告簽署離婚協議書時，除制式印刷字樣外，別無其他實質內容之手寫字跡，至離
    婚協議書之條件為何？原告簽署時無從得知，遑論見過離婚協議書上之二位證人
    李炤震、李佳冀。二位證人既未親聞或親見兩造協議離婚乙事，即不能證明證人
    知悉雙方確有離婚之協議，足見縱有證人簽名，仍不能謂已符合離婚之法定要件
    「二人以上之證人」，是兩造之婚姻關係仍屬存在等情。並聲明：確認兩造婚姻
    關係存在。
三、被告則以：原告為四十歲以上之中年人，離婚協議書簽署時，如未載明所有離婚
    契約內容，豈有可能於完全空白離婚協議書上簽章。縱原告於簽署時，系爭離婚
    協議書內容均尚空白，然其未於空白處加註任何「不予增載」之記號，顯見默示
    授權被告自行記載。又離婚協議書上證人李炤震、李佳冀（兩造均不認識），係
    於兩造簽署離婚協議書後，由被告轉請朋友持離婚協議書，請證人在證人欄簽名
    ，證人既見兩造業已簽署姓名，且有離婚相關約定，因而知悉兩造有離婚之意思
    。況兩造其後至戶政機關辦理離婚登記時，戶政人員會再次口頭詢問是否確定離
    婚，除非原告不識字或根本未至戶政機關辦理離婚登記，至遲於申辦登記時即知
    悉離婚協議書所載內容，今既已辦妥離婚登記，顯見同意離婚協議書內容，豈可
    於事隔一年後始諉為不知，兩造婚姻業已解消等語，資為抗辯。並聲明：原告之
    訴駁回。
四、得心證之理由
(一)原告主張：兩造原為夫妻關係，嗣於九十二年四月二日簽署離婚協議書，離婚協
    議書上之證人李炤震、李佳冀並未在場親見或親聞兩造有離婚意思，嗣後經被告
    輾轉交由證人李炤震、李佳冀於離婚協議書上證人欄簽名，其後兩造復共持離婚
    協議書前往戶政機關辦妥離婚登記之事實，業據提出戶籍謄本正本乙份及離婚協
    議書影本乙份為證。被告到庭後，不為爭執。此部分之主張，堪信為真實。
(二)按兩願離婚，應以書面為之，有二人以上證人之簽名並應向戶政機關為離婚之登
    記。民法第一千零五十條定有明文。所稱兩願離婚應以書面為之，並應有二人以
    上證人之簽名，既為民法第一千零五十條所規定之方式，故夫妻間雖有離婚之合
    意，如未依此方式為之，依民法第七十三條規定，自屬無效 (最高法院著有四十
    二年台上字第一００一號判例可資參照)。又民法第一千零五十條規定兩願離婚
    應以書面為之，並應有二人以上證人之簽名，旨在確實證明當事人有離婚之合意
    ，而非出於抑勒或受騙（最高法院六十九年度台上字第一０五號判決意旨參照）
    。所稱離婚之證人，固不限於作成離婚證書時為之，亦不限於協議離婚時在場之
    人始得為證人，然究難謂非親自或親聞雙方當事人確有離婚真意之人，亦得為證
    人（最高法院著有六十八年台上字第三七九二號判例、六十九年第十次民事庭決
    議可資參照）。查本件兩造離婚時，離婚協議書上之證人與兩造並不認識，係由
    被告轉請朋友找來二位證人李炤震、李佳冀，在兩造業已簽署姓名之離婚協議書
    上證人欄簽名，證人李炤震、李佳冀並未親見或親聞兩造有離婚之意思，已如前
    述。則證人李炤震、李佳冀既不認識兩造，亦未在兩造簽署離婚協議書時在場，
    自不可能親見或親聞兩造有離婚合意。至二名證人係由被告轉請朋友找證人在證
    人欄簽名，依其情事，至多僅可推斷知悉被告有離婚之意思，其既未向原告詢問
    ，自無從知悉原告簽署姓名時，有無受到抑勒或受騙，有無離婚意思，尚不足證
    明二名證人知悉原告有離婚意思。綜上所述，證人李炤震、李佳冀在兩造離婚協
    議書上簽名，未親見或親聞原告有離婚之意思，應認兩造離婚協議書，因欠缺法
    定方式「二人以上證人之簽名」而無效。從而，原告請求確認兩造婚姻關係存在
    ，為有理由，應予准許。
五、訴訟費用負擔的依據：民事訴訟法第七十八條。
中　　　華　　　民　　　國　　九十三　　年　　　八　　　月　　　十二　　日
                                  臺灣臺中地方法院家事法庭
~B法　　　官　陳學德
右為正本係照原本作成
如對本判決上訴須於判決送達後二十日內向本院提出上訴狀
中　　　華　　　民　　　國　　九十三　　年　　　八　　　月　　　十二　　日
~B法院書記官
